【裁判字號】    98,訴,725
【裁判日期】    990127
【裁判案由】    撤銷贈與
【裁判全文】
臺灣新竹地方法院民事判決               98年度訴字第725號
原      告  丙○○
訴訟代理人  龔正文律師
複  代理人  丁○○
被      告  乙○○
訴訟代理人  張玉琳律師
            彭火炎律師
被      告  甲○○○
上列當事人間請求撤銷贈與事件，本院於民國99年1月13日辯論
終結，判決如下：
    主      文
被告乙○○、甲○○○於民國九十七年十一月五日就坐落新竹縣
竹東鎮○○○段三一六之二二Ｏ地號土地（面積三千六百一十平
方公尺、權利範圍二分之一）所為之贈與行為及所有權移轉行為
應予撤銷。
被告甲○○○就前開土地於民國九十七年十一月十七日經新竹縣
竹東地政事務所以夫妻贈與為登記原因所為之所有權移轉登記應
予塗銷。
訴訟費用由被告連帶負擔。
    事實及理由
壹、程序事項
    本件被告甲○○○經合法通知，未於言詞辯論期日到場，核
    無民事訴訟法第386條各款所列情形，爰依原告聲請，由其
    一造辯論而為判決。
貳、實體事項
一、原告主張：
    被告乙○○曾多次向原告借款，目前積欠原告新臺幣（下同
    ）共計421萬6千元，於民國97年11月17日以前到期之支票債
    務如附表所示共計194萬元。於原告以本院98年度司促字第
    6217號支付命令及確定證明書向法院聲請執行被告乙○○之
    財產時，始知被告乙○○於97年11月5日在資力薄弱下，竟
    將其所有坐落新竹縣竹東鎮○○○段316-220地號土地（面
    積3610平方公尺、權利範圍1/2，下稱系爭土地）贈與其妻
    即被告甲○○○，並於同年月17日辦理移轉登記完畢。查被
    告乙○○移轉系爭土地當時名下財產包括坐落新竹縣竹東鎮
    ○里○○路1段157-6號及同里7鄰101號房屋，依財政部臺灣
    省北區國稅局財產歸屬資料清單，該2筆房屋之價值共計125
    萬3千4百元，顯已不足清償對原告之前揭194萬元債務，被
    告乙○○雖有其他財產可供執行，惟其價值不足以清償對原
    告之債務，被告乙○○乃為逃避對原告之清償責任，將系爭
    土地無償贈與被告甲○○○。至被告乙○○辯稱其係基於履
    行對被告甲○○○之剩餘財產差額分配請求權及贍養費請求
    權而為本件贈與云云，剩餘財產差額分配請求權應係在離婚
    之後產生，然被告間是在97年12月10日辦理離婚，本件贈與
    則是在同年11月17日，即離婚之前，其所稱並無理由。又民
    法第244條第1項所謂害及債權，乃指債務人之行為，致積極
    的減少財產，或消極的增加債務，因而使債權不能獲得清償
    之情形，被告乙○○之無償贈與行為屬於積極減少財產，確
    已損害原告債權，爰依民法第244條第1項、第4項規定，請
    求撤銷被告間就系爭土地所為贈與之債權行為及所有權移轉
    之物權行為，並一併請求塗銷新竹縣竹東地政事務所就系爭
    土地以夫妻贈與為原因所為之所有權移轉登記，以回復為被
    告乙○○所有等語。並聲明：如主文第一、二項所示。
二、被告之抗辯：
  (一)被告乙○○辯稱：債務已屆清償期，債務人就既存債務為清
    償者，固生減少積極財產之結果，但同時亦減少其消極財產
    ，於債務人之資力並無影響，不得指為民法第244條第1項或
    第2項之詐害行為，有最高法院55年台上字第2839號判例要
    旨可參，又法定財產制關係消滅時，夫或妻對於現存之婚後
    財產，可請求分配差額，一方且得向他方請求贍養費，本件
    被告乙○○將系爭土地移轉被告甲○○○，是依被告甲○○
    ○對其之剩餘財產分配請求權及贍養費請求權而為贈與，固
    然致被告乙○○財產減少，但同時使其債務減少，該行為並
    非單純有害原告債權，且離婚之事必須要談妥剩餘財產差額
    分配請求權及贍養費請求權給付後，被告甲○○○才會同意
    簽字辦理，因此在離婚之前就為本件贈與等語置辯。並聲明
    ：駁回原告之訴。
  (二)被告甲○○○經合法通知，未於言詞辯論期日到場，亦未提
    出書狀作何答辯或陳述。
三、不爭執事項：
    被告乙○○多次向原告借款並開立如附表所示之支票，於97
    年11月17日以前到期之支票債務共計1,940,000元尚未清償
    ，被告乙○○於97年11月5日將系爭土地贈與其妻即被告甲
    ○○○，並於同年月17日辦理移轉登記完畢，而被告乙○○
    於移轉系爭土地時，另有坐落新竹縣竹東鎮○里○○路○段
    157-6號及同里7鄰101號房屋，價值共計125萬3千4百元等情
    ，為被告乙○○所不爭執，而被告甲○○○已於相當時期受
    合法通知，於言詞辯論期日不到場，亦未提出書狀爭執，依
    民事訴訟法第280條第3項本文規定，對此視同自認，另有支
    票影本5張、本院98年度司促字第6217號支付命令及確定證
    明書、系爭土地登記謄本、及財政部臺灣省北區國稅局財產
    歸屬資料清單等文件在卷可稽，自堪信為真實。
四、得心證之理由：
  (一)按債務人所為之無償行為，有害及債權者，債權人得聲請法
    院撤銷之；債務人所為之有償行為，於行為時明知有損害於
    債權人之權利者，以受益人於受益時亦知其情事者為限，債
    權人得聲請法院撤銷之；債務人之行為非以財產為標的，或
    僅有害於以給付特定物為標的之債權者，不適用前二項之規
    定；債權人依第1項或第2項之規定聲請法院撤銷時，得並聲
    請命受益人或轉得人回復原狀；但轉得人於轉得時不知有撤
    銷原因者，不在此限，民法第244條定有明文。又債務人之
    行為有害及債權之事實，必須於行為時存在，倘債務人於行
    為時仍有足以清償債務之財產，僅因日後之經濟變動，致其
    財產減少不足清償債務者，尚難認其行為係有害及債權之行
    為（最高法院92年台上字第821號判決參照）；且所謂害及
    債權，乃指債務人之行為，致積極的減少財產，或消極的增
    加債務，因而使債權不能獲得清償之情形，若債權人之債權
    ，因債務人之行為，致有履行不能或困難之情形者，即應認
    為有損害於債權人之權利，並不以債務人因其行為致陷於無
    資力為限（最高法院81年台上字第207號判決、45年台上字
    1316號判例意旨參照）；民法第244條撤銷權之客體包括債
    務人之債權行為及物權行為，債權人行使此種撤銷權時，並
    可同時訴請撤銷債務人之債權及物權行為（最高法院42年台
    上字第323號、48年台上字1750號判例意旨亦可參照）。
  (二)被告乙○○將其所有系爭土地於97年11月5日贈與被告甲○
    ○○，並於同年月17日辦理移轉所有權登記完畢，被告乙○
    ○於移轉系爭土地時，對於原告已到期之支票債務為194萬
    元，且其當時雖另有坐落新竹縣竹東鎮○里○○路○段157-6
    號及同里7鄰101號2棟房屋，價值亦僅125萬3千4百元，已如
    前述。是被告乙○○於移轉系爭土地予被告甲○○○之後，
    所餘其他財產已不足清償對原告已發生之194萬元債務，被
    告乙○○對被告甲○○○之贈與行為，係積極減少債務人之
    財產，致其履行對原告之債務不能或有困難，原告之債權因
    而無法獲得滿足，依前開說明，應認其贈與行為已害及原告
    之債權。
  (三)至被告乙○○辯稱：其將系爭土地移轉被告甲○○○，是依
    被告甲○○○對其之剩餘財產分配請求權及贍養費請求權所
    為，固然致其財產減少，但同時使其債務減少，該行為並非
    單純有害原告債權，且離婚之事必須要談妥剩餘財產差額分
    配請求權及贍養費請求權給付後，被告甲○○○才會同意簽
    字辦理云云。惟查，被告之間係於97年12月10日辦理離婚登
    記，且於離婚之後仍屬同一戶籍，有被告2人戶籍資料查詢
    結果附卷可佐，而夫妻間之剩餘財產差額分配請求權乃於「
    法定財產制關係消滅時，夫或妻現存之婚後財產，扣除婚姻
    關係存續所負債務，如有剩餘，其雙方剩餘財產之差額」，
    始應平均分配，民法第1030之1第1項本文有明定，本件被告
    係於系爭土地移轉之後才辦理離婚登記，當時其等法定財產
    關係仍未消滅，且夫妻間之婚後財產與婚後債務究竟若干，
    均不得而知，亦即，於系爭土地移轉時，被告甲○○○對於
    被告乙○○尚未發生剩餘財產差額分配請求權，且其債權多
    寡亦無從確定；另夫妻「無過失之一方」，因「判決離婚而
    陷於生活困難」者，他方縱無過失，亦應給與相當之贍養費
    ，乃民法第1057條所明定，本件被告間乃合意離婚而非判決
    離婚，被告甲○○○是否屬無過失之一方，是否陷於生活困
    難，亦未可知，在在與法定贍養費之請求要件不符，難認被
    告乙○○所辯係為履行對被告甲○○○之剩餘財產差額分配
    請求權及贍養費請求權債務而為贈與，有何理由。
  (四)綜上所述，被告間上開贈與之無償行為已害及債權人即原告
    之債權，依前揭規定及說明，原告自得訴請撤銷被告間就系
    爭土地所為贈與債權行為及移轉所有權之物權行為，並將被
    告甲○○○所為之所有權移轉登記予以塗銷。從而，原告依
    民法第244條第1項、第4項本文之規定，求為判決如主文第
    一、二項所示，為有理由，應予准許。
五、據上論結，本件原告之訴為有理由，依民事訴訟法第85條第
    2項、第385條第1項前段，判決如主文。
中    華    民    國    99    年    1     月    27    日
                  民事第二庭  審判長法    官  王銘勇
                                    法    官  吳靜怡
                                    法    官  梁智賢
以上正本係照原本作成。
如對本判決上訴，須於判決送達後20日內向本院提出上訴狀。
中    華    民    國    99    年    1     月    27    日
                                    書 記 官  黃詩傑
附表：
┌──┬──────┬───────┬────────┐
│編號│金額(新臺幣)│ 到期日       │支票號碼        │
├──┼──────┼───────┼────────┤
│1   │50萬元      │97年9日5日    │FA0000000       │
├──┼──────┼───────┼────────┤
│2   │25萬元      │97年9日11日   │AB0000000       │
├──┼──────┼───────┼────────┤
│3   │30萬元      │97年9日25日   │FA0000000       │
├──┼──────┼───────┼────────┤
│4   │20萬元      │97年10日20日  │FA0000000       │
├──┼──────┼───────┼────────┤
│5   │30萬元      │97年10日25日  │FA0000000       │
├──┼──────┼───────┼────────┤
│6   │39萬元      │97年11日1日   │臺灣新竹地方法院│
│    │            │              │98年度司促字第62│
│    │            │              │17號支付命令確定│
├──┼──────┼───────┼────────┤
│共計│194萬元     │              │                │
└──┴──────┴───────┴────────┘

司法院資訊處製作；財團法人民間司法改革基金會備份。
